【裁判字號】    97,易,3229
【裁判日期】    980727
【裁判案由】    竊佔
【裁判全文】
臺灣臺中地方法院刑事判決              97年度易字第3229號
公  訴  人  臺灣臺中地方法院檢察署檢察官
被      告  壬○○
上列被告因竊佔案件，經檢察官提起公訴（九十七年度偵續一字
第八號），本院判決如下：
    主    文
壬○○意圖為自己不法之利益，而竊佔他人之不動產，處有期徒
刑月，如易科罰金，以銀元佰元即新臺幣玖佰元折算壹日；
減為有期徒刑壹月又拾伍日，如易科罰金，以銀元佰元即新臺
幣玖佰元折算壹日。
    犯罪事實
一、壬○○係坐落臺中縣后里鄉○○段七０一地號土地（下稱七
    ０一地號土地）之所有權人，於民國八十八年間，因前揭土
    地東側之鄰地業經公用徵收，並已拆除該土地上之建物。壬○○明知與七０一地號土地東側鄰接之臺中縣后里鄉○○段
    六八九、六九０地號土地（下稱六八九、六九０地號土地）
    ，分別屬彭時、中華民國所有（管理機關為交通部公路總
    局），竟於八十八年間某日，基於竊佔他人土地之犯罪故意
    ，意圖為自己不法之利益，並未徵得彭時、管理機關交通
    部公路總局之同意，即逕自在七０一、六八九、六九０地號
    土地上搭蓋鐵皮屋，而竊佔六八九地號土地之全部（竊佔面
    積為四點四七平方公尺），及六九０地號土地近四分之一之
    面積（該地共三十六點三七平方公尺，竊佔面積為八點五五
    平方公尺）。嗣彭時於九十二年二月二十五日，將前述六
    八九地號土地贈與其子戊○○，戊○○復於九十五年五月二
    十五日，將該六八九地號土地售予辛○○，辛○○欲將該地
    用作設置廣告招牌時，始悉上情並報警處理。
二、案經辛○○委由庚○○○向臺中縣警察局大甲分局告發（竊
    佔罪為即成犯，辛○○係於壬○○竊佔後始受讓上開土地之
    所有權，並非於壬○○犯罪當時直接被害之人），並經臺灣
    臺中地方法院檢察署檢察官偵查起訴。
    理    由
壹、證據能力取捨之意見：
一、按被告以外之人於審判外之言詞或書面陳述，除法律有規定
    者外，不得為證據；被告以外之人於偵訊中向檢察官所為之
    陳述，除顯有不可信之情況者外，得為證據，刑事訴訟法第
    一百五十九條第一項、第一百五十九條之一第二項分別定有
    明文。本案證人庚○○○、丁○○○、戊○○、侯文欽於檢
    察官偵查時以證人身分作證，經檢察官告以具結之義務及偽
    證之處罰，經具結而擔保其證述之真實性，且無證據顯示係
    遭受強暴、脅迫、詐欺、利誘等外力干擾情形，或在影響其
    等心理狀況致妨礙其自由陳述等顯不可信之情況下所為。上
    揭證人於偵訊時之陳述既無顯不可信之情況，依前開說明，
    自有證據能力。
二、再按被告以外之人於審判外之陳述，雖不符刑事訴訟法第一
    百五十九條之一至第一百五十九條之四之規定，然經當事人
    於審判程序同意作為證據，法院審酌該言詞陳述作成時之情
    況，認為適當者，亦得為證據；當事人、代理人或辯護人於
    法院調查證據時，知有刑事訴訟法第一百五十九條第一項不
    得為證據之情形，而未於言詞辯論終結前聲明異議者，視為
    有前項之同意，刑事訴訟法第一百五十九條之五定有明文。
    卷附證人庚○○○於警詢時之證述、臺中縣后里鄉公所之函
    文、臺中縣豐原地政事務所之函文，皆係被告以外之人於審
    判外之陳述，屬刑法第一百五十九條第一項所稱之傳聞證據
    。惟被告於本院行準備程序時已表示同意具有證據能力，且
    在本案辯論終結前亦未聲明異議，本院審酌上開陳述作成時
    之情況，並無違法取證之瑕疵，認以之作為證據為適當，揆
    諸上開規定，應具有證據能力。
三、另按法院或檢察官依刑事訴訟法第二百零八條規定囑託醫院
    、學校或其他相當之機關、團體為鑑定時，祇須其以言詞或
    書面提出之鑑定報告，符合刑事訴訟法第二百零六條條第一
    項、第二百零八條所規定之形式要件，即具有證據能力，此
    即屬於刑事訴訟法第一百五十九條第一項所稱「法律有規定
    」之特別情形，最高法院九十六年度台上字第六八四二號刑
    事判決意旨著有明文。卷附臺中縣豐原地政事務所土地複丈
    成果圖，係地政機關依據本院囑託，按實地鑑測結果所出具
    之書面文件，依據刑事訴訟法第一百五十九條之立法理由及
    同法第二百零六條規定，自得作為證據。
四、又卷附土地登記簿謄本、照片、地籍圖、房屋租賃契約書等
    資料，並非被告以外之人在審判外之陳述，且與傳聞法則所
    欲防止證人記憶、認知、誠信之誤差明顯有別，核與刑事訴
    訟法第一百五十九條第一項之要件不符。前揭證據既無違法
    取得之情形，且經本院各依刑事訴訟法第一百六十五條第一
    項之規定踐行調查證據程序，自應具有證據能力。
貳、實體判斷之依據：
一、訊據被告壬○○矢口否認有何竊佔犯行，辯稱：伊父親所遺
    留七０一地號土地上之建築物較為老舊，在鄰居房屋拆除過
    程中，因為磚頭掉落毀損而危及該建築物之安全，所以伊才
    自行雇工整建，伊所蓋之鐵皮屋只佔用到六八九地號土地，
    至於佔用六九０地號土地之部分，是承租小吃店之人自行延
    伸加蓋屋簷，以方便顧客停放機車使用。當時丙○○將其原
    有房屋坐落之土地賣給甲○○，而甲○○主動要將該筆土地
    賣給伊，並在九十一年間才辦理過戶，伊直到跟甲○○購買
    土地後，才開始整建該老舊建築物。而由於地政機關原先之
    登記有誤，將丙○○先前所使用之六八九地號土地，登記為
    六九二地號土地，又將彭時實際使用之六九二地號土地，
    登記為六八九地號土地，以致伊向甲○○購得之土地登記為
    六九二地號土地，並遭誤解伊佔用六八九地號土地，實則伊
    並無竊佔他人土地之意思云云。然查：
（一）上開犯罪事實，業據證人庚○○○於警詢及偵審中指證明
      確，並有照片四張、土地登記公務用謄本三份（分別為六
      八九、六九０、七０一地號土地）附卷可稽。而被告越界
      建築侵入六九０地號土地所使用之面積，應為八點五五平
      方公尺，業據臺中縣豐原地政事務所九十七年三月二十四
      日豐地測字第０九七０００二０一八號函在卷可稽。至於
      該建築物佔用六八九地號土地之範圍，其面積為四點四七
      平方公尺，亦有臺中縣豐原地政事務所土地複丈成果圖一
      份存卷足憑。是以被告雖係在其所有之七０一地號土地上
      僱工整地建屋，惟該屋業已佔用鄰近之六八九、六九０地
      號土地，灼然至明，應無疑義。
（二）而與被告所有七０一地號土地東側直接鄰接之土地，除上
      開遭到佔用之六八九地號土地外，尚有六九二、六八八地
      號等數筆土地，前揭土地均因興建道路所需而辦理公用徵
      收，其上建物則已先行拆除，臺中縣后里鄉公所並於八十
      八年一月間發放自動拆除獎勵金等情，此經證人即六九二
      地號原所有人丙○○在本院審理時、證人即六八九地號原
      所有人戊○○於九十六年九月四日偵訊時、證人即交通部
      公路總局第二區養護工程處臺中工務段書記侯文欽於九十
      六年十一月二十六日、九十七年二月十九日偵查中分別證
      述明確，復有臺中縣后里鄉公所八十八年一月二十日八八
      后鄉建字第八九三號函、同所九十七年三月十八日后鄉工
      字第０九七０００三七六九號函各一份在卷足稽。則被告
      既已知悉前揭鄰近土地均遭政府徵收而拆除地上物，其自
      可憑藉上開房屋遭受拆除與否之範圍，清楚判斷七０一地
      號土地與其東側鄰近土地之界址所在。尤其被告於九十七
      年六月十日偵訊時更稱：鄰地房屋拆除導致共同壁毀損等
      語，益見其明確知悉共同壁之另一側即屬他人土地範圍，
      被告當無不知土地界線何在之理。乃被告竟於鄰近房屋拆
      除後，擅自越界建築侵入六八九、六九０地號土地，其中
      所佔用六八九地號土地之範圍，更與該筆土地所登記之四
      點四七平方公尺完全相同，被告已將該筆土地全部據為己
      用，其有竊佔他人土地之犯罪故意彰彰明甚，已難謂被告
      係因一時疏忽而不慎越界。
（三）又被告於九十七年二月十九日偵訊時自承：「六八九地號
      土地上建物是八十八年後徵收所蓋的，我其他建物都在七
      ０一地號土地，該地並未辦理徵收，亦未拆除地上建物。
      在民國八十八年之前，該六八九地號我爸爸就蓋有建物，
      距今已五十多年，後來徵收我們又在民國八十八年又在該
      地再蓋一次房子。」等語，核與卷附臺中縣后里鄉公所八
      十八年五月七日八八后鄉建字第八八０五五０一號函所示
      內容，敘及被告曾於八十八年四月二十七日向該所申請整
      修房屋等情，堪稱相符。再參以被告於本院九十六年度訴
      字第二五二四號拆屋還地民事事件九十六年十一月十四日
      言詞辯論程序當庭提出之民事答辯狀，在理由欄第二項載
      明：「原地主（彭）明知系爭土地，因被告之整建占有，
      但都未表示異議，至今已八年。」等語，以此推估被告實
      際整地越界建築之時間，應在九十六年往前回溯八年，即
      約為八十八年間。準此以言，被告整地建屋竊佔鄰地之犯
      罪時間，應係八十八年間某日，而非如被告所稱係在其於
      九十一年間向甲○○購買土地並辦理過戶後，才開始整地
      。而被告係將其僱工興建之房屋租予丁○○○經營素食店
      生意乙節，業據證人丁○○○於九十六年七月二十五日偵
      訊時證述至明，並有房屋租賃契約書一份在卷可參，惟丁○○○僅係立於房屋承租人地位，對於該屋並無所有權，
      按理丁○○○縱有加蓋屋簷改良上開建物之必要，至多亦
      只能向所有權人即被告反映意見，而由被告自行決定是否
      施作，承租人丁○○○當無耗費自有資金隱瞞被告擅自增
      設屋簷之理。是以被告辯稱：屋簷侵入六九０地號土地係
      承租人自行延伸加蓋，並非伊個人所為云云，亦有悖於事
      理，不足採信。
（四）再依卷附道路用地徵收建築改良物補償清冊所示，拆除前
      楊志勝、丙○○、彭時等人所使用之房屋門牌號碼依序
      為臺中縣后里鄉○○路三二三號、三二五號、三二七號，
      參諸一般門牌號碼多係按照相鄰位置依序編定之常情，上
      開房屋所坐落土地理應處於相同之鄰近位置。惟丙○○所
      有之土地係登記為臺中縣后里鄉○○段六九二地號，彭時
      所有之土地則為同段六八九地號，此觀卷附土地登記簿
      謄本之記載即明，至於楊志勝所有之土地登記為同段六八
      八地號，亦經證人庚○○○於本院審理時結證甚詳。對照
      地籍圖謄本由南往北依序排列上開土地位置，應為六八八
      、六八九、六九二，所有人之次序則變為楊志勝、彭時
      、丙○○，顯與前揭建物使用之相鄰位置不相一致。而證
      人即負責為庚○○○辦理土地過戶事宜之土地代書己○○
      亦於本院審理時證述：「（問：鑑界當時有無發現土地上
      面的建物現況？）我記得當時土地上好像有一個素食店，
      但是賣方戊○○先生說他賣給我們的土地，應該是素食店
      旁邊的那塊土地，該土地上也堆放一些物品，但不是建物
      。賣方彭先生也表示該土地上原有的建物，門牌號碼並不
      是素食店上的門牌，不過當時因為彭先生的建物先前已經
      因為道路拓寬的緣故被拆除掉。」、「（問：庚○○○當
      時所要買的土地，是素食店所佔用的那塊土地，還是素食
      店旁邊堆放雜物的土地？）我認為應該是堆放雜物的那塊
      土地，且賣方彭先生當時也認定素食店旁邊的那塊土地，
      才是他要賣給庚○○○的土地。」等語。由此觀之，丙○○於受領自行拆除獎勵金前，其所有之土地雖登記為六九
      二地號，但其原先使用臺中縣后里鄉○○路三二五號建物
      ，卻係坐落於登記為彭時所有（至九十二年二月二十五
      日始因贈與而移轉登記予戊○○）之六八九地號土地上；
      至於彭時所使用之臺中縣后里鄉○○路三二七號建物，
      則係坐落於丙○○所有之六九二地號土地上。惟前揭土地
      在徵收前之使用現況，與實際土地所有權之登記歸屬情形
      雖非一致，但其原因究係地政機關登記錯誤所致，抑或住
      戶本身疏於注意地號有異而逕行建屋始行衍生，現已無從
      查考；且依土地法第四十三條之規定：「依本法所為之登
      記，有絕對效力。」，被告所竊佔之土地既經地政機關登
      記為六八九地號土地，彭時並為該筆土地之所有人，則
      被告未經彭時同意即佔用該筆土地建屋之竊佔事實已甚
      明瞭，尚不因前揭土地使用現況與登記情形有異，即可異
      其認定。
（五）退步言之，縱認被告於建屋當時，徒憑使用現況而誤認丙○○始為六八九地號土地之所有權人，則被告理當設法要
      求丙○○將該筆土地出售讓渡於己，或事先徵求丙○○同
      意使用六八九地號土地，始能謂其不具竊佔他人土地之犯
      罪故意。然依被告於九十七年九月三日本院行準備程序時
      供稱：「我在蓋的時候，我並不知道有佔用到別人的土地
      ，是六八九土地的所有人丙○○跟我們反應說有佔用到他
      們的土地，我當時有承諾說要把越界的土地買下來，丙○○說她已經把六八九土地登記給鄭秀蘭（應係甲○○之誤
      ），所以我就找鄭秀蘭買土地……。」等語；另於九十七
      年一月九日本院九十六年度訴字第二五二四號拆屋還地民
      事事件言詞辯論程序中，被告亦坦言：「對我所有之房屋
      有佔用六八九地號土地面積四點四七平方公尺沒有意見，
      但當初我在蓋的時候，原告（即告訴人楊凱勝）的前手戊○○就已經有告訴原告該土地已經有被我的建物佔用到，
      且我越界建築時，戊○○就已經知悉。」等語。則不論被
      告當時究係佔用鄰人丙○○或戊○○（彭時之子）之土
      地，被告均不諱言其於佔用當時，丙○○或戊○○均已知
      悉被告越界建築侵入鄰地之事實，顯見被告並非在移轉取
      得鄰地所有權後，始動工整地建屋，否則何來其自承「越
      界建築」之有？被告並未事先取得鄰地所有人丙○○或彭
      時之同意而故意越界建築，顯已該當於刑法第三百二十
      條第二項、第一項之竊佔罪責，亦不因其誤認丙○○為六
      八九地號土地所有權人，即可據此而為有利被告之認定。
    綜上所陳，被告前揭所辯各節均有未洽，不足採信。本案事
    證已臻明確，被告犯行至堪認定。
二、又被告行為後，九十四年二月二日修正公布之刑法條文已自
    九十五年七月一日起施行，其中與上開犯行有關之刑法第二
    條、第三十三條第五款、第四十一條均已修正，另刑法施行
    法增訂之第一條之一亦於九十五年六月十四日公布，並自同
    年七月一日起施行。按「行為後法律有變更者，適用行為時
    之法律，但行為後之法律有利於行為人者，適用最有利於行
    為人之法律」，修正後刑法第二條第一項定有明文。此條規
    定係規範行為後法律變更所生新舊法律比較適用之準據法，
    本身尚無新舊法比較之問題，於新法施行後，應一律適用新
    法第二條第一項之規定，為「從舊從輕」之比較。另刑法施
    行法另增列第一條之一之規定，然於本案具體適用結果，前
    揭條文之變更並無有利、不利被告之情形，自應逕依裁判時
    法即刑法施行法第一條之一之規定論處（最高法院九十五年
    第二十一次刑事庭會議決議、最高法院九十七年度第二次刑
    事庭會議決議參照），先予敘明。再按本次法律變更，比較
    時應就罪刑有關之共犯、未遂犯、想像競合犯、牽連犯、連
    續犯、結合犯，以及累犯加重、自首減輕暨其他法定加減原
    因（如身分加減）與加減例等一切情形，綜其全部罪刑之結
    果而為比較（最高法院九十五年五月二十三日九十五年度第
    八次刑庭會議決議參照）。茲就本件新舊法比較結果說明如
    下：
（一）關於罰金刑最低額之問題，被告所犯之刑法第三百二十條
      第二項、第一項之竊佔罪（詳如後述），法定刑中有科處
      罰金之規定。修正前刑法第三十三條第五款規定罰金為一
      元以上，修正後刑法第三十三條第五款則將罰金規定係新
      臺幣一千元以上，以百元計算之。經比較新舊法之結果，
      應以舊法較有利於被告。
（二）又九十年一月十日修正公布前之刑法第四十一條係規定：
      「犯最重本刑為三年以下有期徒刑以下之刑之罪，而受六
      月以下有期徒刑或拘役之宣告，因身體、教育、職業或家
      庭之關係，執行顯有困難者，得以一元以上三元以下折算
      一日，易科罰金。」（即被告之行為時法），則被告所犯
      竊佔罪，最重法定本刑皆為五年以下有期徒刑，依當時刑
      法第四十一條之規定，均無諭知易科罰金之機會。惟該次
      修正後刑法第四十一條第一項前段則規定：「犯最重本刑
      為五年以下有期徒刑以下之刑之罪，而受六個月以下有期
      徒刑或拘役之宣告，因身體、教育、職業、家庭之關係或
      其他正當事由，執行顯有困難者，得以一元以上三元以下
      折算一日，易科罰金。」（即被告之中間時法），再依當
      時易科罰金折算標準，廢止前罰金罰鍰提高標準條例第二
      條規定，就其原定數額提高為一百倍折算一日。則依中間
      時法，本件被告之易科罰金折算標準，如以銀元三百元折
      算一日，經折算為新臺幣後，應以新臺幣九百元折算為一
      日。惟本次修正後刑法第四十一條第一項前段則規定：「
      犯最重本刑為五年以下有期徒刑以下之刑之罪，而受六個
      月以下有期徒刑或拘役之宣告者，得以新臺幣一千元、二
      千元或三千元折算一日，易科罰金。」（即被告之裁判時
      法），顯已提高折算罰金之數額。被告所犯係得易科罰金
      之罪，如經諭知得易科罰金之刑度，經比較修正前後行為
      時法、中間時法及裁判時法關於易科罰金折算標準，應以
      本次修正前之規定（即九十年一月十日修正公布之刑法第
      四十一條第一項前段）較有利於被告。
    綜上，整體綜合比較刑法修正前、後之差異，仍以修正前（
    即前揭所稱中間時法）之規定較有利於被告，依刑法第二條
    第一項前段之規定，應一體適用修正前刑法之相關規定予以
    處斷。至於易刑處分部分，易科罰金之折算標準並不包括在
    上開最高法院刑事庭會議決議之「綜其全部罪刑之結果而為
    比較」之範圍，應逕依刑法第二條第一項之規定，就易科罰
    金折算標準部分適用修正前刑法第四十一條第一項前段之規
    定（最高法院九十六年度台非字第八五號刑事判決、臺灣高
    等法院暨所屬法院九十五年法律座談會刑事類第三號、第六
    號法律問題研討結果參照），附此敘明。
三、核被告壬○○所為，係犯刑法第三百二十條第二項、第一項
    （起訴書漏載第一項）之竊佔罪。被告以單一竊佔行為，侵
    害六八九地號土地所有權人彭時及六九０地號土地管理機
    關交通部公路總局之支配使用權益，為想像競合犯，仍從一
    重之竊佔罪論處（竊佔六九０地號土地面積較大，情節較重
    ）。爰審酌被告竊佔土地使用範圍雖僅達十三平方公尺，然
    其犯罪期間非短，對於所有權人及管理權人支配權利造成之
    妨礙程度非微；再參以被告犯罪動機、目的、手段、於本案
    偵審期間均矢口否認犯罪、現已將竊佔他人土地上之建物拆
    除、犯罪所生危害、被告具有高職畢業學歷之智識程度等一
    切情狀，量處如主文所示之刑，併諭知易科罰金之折算標準
    ，以示懲儆。又被告上開犯罪時間在九十六年四月二十四日
    之前，且無中華民國九十六年罪犯減刑條例第三條第一項各
    款所列舉不予減刑之情形，已合於同條例所定之減刑要件，
    爰依同條例第二條第一項第三款之規定，均減其刑期二分之
    一，併依同條例第九條之規定，諭知易科罰金之折算標準。
據上論斷，應依刑事訴訟法第二百九十九條第一項前段，刑法第
二條第一項前段、第三百二十條第二項、第一項、第五十五條、
修正前刑法第四十一條第一項前段（九十年一月十日修正公布之
條文），刑法施行法第一條之一第一項、第二項前段，廢止前罰
金罰鍰提高標準條例第二條，現行法規所定貨幣單位折算新臺幣
條例第二條，中華民國九十六年罪犯減刑條例第二條第一項第三
款、第七條、第九條，判決如主文。
本案經檢察官乙○○到庭執行職務。
中    華    民    國    98    年    7     月    27    日
                  刑事第十七庭  法  官  高文崇
上正本證明與原本無異。
如不服本判決，應於送達後十日內向本院提出上訴狀（須附繕
本），上訴於台灣高等法院台中分院。
告訴人或被害人對於判決如有不服具備理由請求檢察官上訴者，
其上訴期間之計算係以檢察官收受判決正本之日期為準。
                                書記官  林淑慧
中    華    民    國    98    年    7     月    27    日
附錄論罪科刑法條：
刑法第三百二十條第一項、第二項：
意圖為自己或第三人不法之所有，而竊取他人之動產者，為竊盜
罪，處五年以下有期徒刑、拘役或五百元以下罰金。
意圖為自己或第三人不法之利益，而竊佔他人之不動產者，依前
項之規定處斷。


司法院資訊處製作；財團法人民間司法改革基金會備份。
